最　高　行　政　法　院　判　決
　　　　　　　　　　　　　　　　　　 96年度判字第01112號
上　訴　人　勝義金屬有限公司
代　表　人　甲○○
訴訟代理人　黃忠律師
被 上訴 人　財政部臺灣省北區國稅局
代　表　人　乙○○
上列當事人間因營利事業所得稅事件，上訴人不服中華民國94年
12月14日臺北高等行政法院94年度訴字第00646號判決，提起上
訴。本院判決如下：
　　主  文
上訴駁回。
上訴審訴訟費用由上訴人負擔。
　　理  由
一、上訴人於民國（下同）93年8月3日以該公司業已清算完結為
    由，申請註銷81、86、87年度營利事業所得稅之欠稅登記，
    經被上訴人所屬臺北縣分局以93年9月15日北區國稅北縣一
    字第0931049231號函覆因該公司尚未完成合法清算，而否准
    所請。上訴人不服，提起訴願，遭決定駁回後，遂提起本件
    行政訴訟。
二、本件上訴人於原審起訴主張：依財政部79年10月27日台財稅
    第000000000號函及財政部80年2月21日台財稅第801241743
    號函，上訴人業依法辦理清算完結，此有臺灣板橋地方法院
    (下稱板橋地院)函文影本及裁定影本呈附為證，則上訴人未
    獲分配之欠稅依法應得予註銷，原處分否准上訴人所請，實
    屬違法。其次，被上訴人並非公司法授權之主管機關，其對
    於上訴人之清算事務，依法應無審查權限，更不得越權推翻
    板橋地院核准清算完結之合法性，原處分及訴願決定似與公
    司法之有關規定有所違背。再者，依財政部67年1月25日台
    財稅第30525號函釋，上訴人既經板橋地院92年8月22日板院
    通民司字第269號函准清算完結核備在案，法人人格自已歸
    於消滅，被上訴人既不依法洽請法院撤銷本件清算完結准予
    備查，自不得任意指摘清算不合法，擅加課徵上訴人之稅捐
    ，上訴人請求依法註銷欠稅，於法應無不合等語，求為判決
    撤銷原處分及訴願決定，並命被上訴人註銷上訴人之欠稅登
    記。
三、被上訴人則以：上訴人於92年1月28日經經濟部核准解散登
    記後，並未依法辦理決、清算申報，直至92年5月13日始向
    被上訴人同時辦理決算及清算申報，核與所得稅法第75條第
    1項及第2項規定不符。且上訴人辦理86年度營利事業所得稅
    結算申報，尚有資產總額計新臺幣（下同）26,857,388元，
    負債總額為11,512,567元，含當期盈餘之累積盈餘為5,344,
    821元(87至90年度營利事業所得稅未辦理結算申報、營業收
    入為0元)；惟於92年5月13日辦理91年度營利事業所得稅結
    算申報時資產總額僅為202,778元，負債總額為70,188元，
    並申報當期累積虧損為9,867,410元(92年度營利事業所得稅
    決算申報亦同)，虛列累積虧損為9,867,410元、應收票據9,
    665,636元及應收帳款15,765,882元亦不知去向。經被上訴
    人先後函知上訴人提供結算表冊、出售資產差異說明及資產
    負債表等明細資料供核，惟上訴人僅提供清算期間所為之結
    算表冊及出售資產差異說明，仍無法就前項疑點提出合法之
    證據及說明，自難認其已依法清算完結。故依財政部68年7
    月31日台財稅第35267號函及司法院秘書長84年3月22日秘台
    廳民三字第04686號函釋，上訴人既未完成合法清算，縱經
    法院為准予清算完結之備查，仍不生清算完結之效果，原處
    分否准註銷欠稅，經核並無不合等語，資為抗辯。
四、原審斟酌全辯論意旨及調查證據之結果，以：上訴人於92年
    1月28日經經濟部以經授中字第09231619100號函核准解散登
    記後，並未依法辦理決、清算申報，迄92年5月13日始向被
    上訴人同時辦理決算及清算申報，已與所得稅法第75條第1
    項規定不符。又上訴人86年度營利事業所得稅結算申報，尚
    有資產總額計26,857,388元，負債總額為11,512,567元，含
    當期盈餘之累積盈餘為5,344,821元（87至90年度營利事業
    所得稅未辦理結算申報、營業收入為0元）；惟其於92年5月
    13日辦理91年度營利事業所得稅結算申報時，其資產總額僅
    為202,778元，負債總額為70,188元，並申報當期累積虧損
    為9,867,410元（92年度營利事業所得稅決算申報亦同），
    虛列累積虧損為9,867,410元，應收票據9,665,636元及應收
    帳款15,765,882元亦不知去向，其間資產變動顯有異常，被
    上訴人所屬臺北縣分局為瞭解上訴人是否依公司法第84條、
    稅捐稽徵法第6條第1項及第13條第1項之規定，依法完成清
    算，先後以92年8月11日北區國稅北縣一字第0931044024號
    及93年8月27日北區國稅北縣一字第0930038313號函，請上
    訴人提示結算表冊、出售資產差異說明、86年度資產負債表
    各科目流向、86年度至91年度資產負債表等明細資料以供查
    核，惟上訴人僅提供清算期間所為之結算表冊及出售資產差
    異說明，並未提示86年度至91年度之資產負債表供核，亦未
    就被上訴人前揭疑點提出合法之證據及說明。復參諸資產負
    債表係報導企業財務狀況主要表報之一，其揭露對債權人之
    負債及業主對經濟資源之淨權益等相關資訊，亦是彙總報導
    一企業某特定日之財務狀況，依公司法第87條規定，清算人
    就任後，應即檢查公司財產情形，造具資產負債表及財產目
    錄，送交各股東查閱，因此，清算人製作之各項報表清冊有
    無隱匿不實，攸關清算程序是否合法之審核，被上訴人所屬
    臺北縣分局函請上訴人提供清算期間有關帳證以供查核，確
    屬必要，惟上訴人未能提供，自難認該公司已合法完成清算
    程序。故被上訴人以上訴人未合法完成清算為由，否准上訴
    人所請註銷該公司81、86、87年度營利事業所得稅欠稅，洵
    無不合。至上訴人所援引財政部79年10月27日台財稅第7903
    21383號函釋及80年2月21日台財稅第801241743號函釋，亦
    明示以依法清算完結為註銷欠稅之要件，核與本件形式上雖
    已由法院准予清算完結之備查，但實際上是否完成合法清算
    程序，尚待查明之情形不同，上訴人援以申請註銷其公司欠
    稅，亦非有據，是以原處分於法並無違誤，乃駁回上訴人在
    原審之訴。
五、上訴人上訴意旨略謂：（一）上訴人既已依法清算完結，有
    板橋地院92年8月22日板院通民司字第269號函准清算完結備
    查文可證，依最高法院81年度民刑事庭會議記錄決議以及財
    政部79年10月27日台財稅第79032138號函釋規定，均應視為
    上訴人之法人人格已消滅，其所滯欠之營利事業所得稅依法
    當然應予註銷，乃原判決不適用法令，其判決當然違背法令
    。（二）依財政部89年10月19日台財稅第890414059號函示
    ：「本部及各權責機關在民國八十九年七月三十一日以前發
    布之稅捐稽徵釋示函令，凡未編入八十九年版『稅捐稽徵法
    令彙編』者，自民國八十九年十二月一日起，非經本部重新
    核定，一律不再援引適用。」本件上訴人於原審引用之財政
    部79年10月27日台財稅第79032138號函釋及財政部80年2月2
    1日台財稅第801241743號函釋，均分別編列於前開彙編之87
    頁及88頁，被上訴人尚無援引適用，該二函釋既以向法院聲
    報清算完結並經法院准予備查為法人人格消滅之原因，被上
    訴人對於下級各機關既作如此之通令，足見其認定清算是否
    合法，係以向法院聲報清算完結並經法院核准備查，即可構
    成法人人格消滅之原因，原處分及訴願決定對於上訴人最有
    利之法令竟不予援用，顯然違法，原判決更有不適用法規之
    違誤。（三）公司應如何清算始為合法，公司法規定已甚明
    確，而清算既有公司法之規定可資遵循，清算是否合法自應
    以法院之審酌及判斷為依歸，如清算人不依公司法規定辦理
    ，法院亦不可能為清算完結之核備，故公司既經法院為清算
    完結之核備，自應有其合法性及效力存在，不容任何人任意
    否定，否則公司清算將永無終止之日。本件上訴人清算均依
    公司法規定辦理，並無任何違法情事，此自板橋地院清算完
    結核准備案函即可獲得證明。況查公司法並無規定清算人應
    提供有關帳冊或憑證資料予債權人審查始為合法。（四）公
    司經依法解散清算終結報請法院備查後，如認其清算程序於
    法不合，應由稽徵機關洽請法院依非訟事件法第23條第1項
    規定撤銷對公司清算完結准予備查之裁定，令其重為清算，
    在重行清算完結前，其法人人格未消滅。如未洽請法院撤銷
    其清算完結准予備查之裁定，其清算程序既已終結，不能再
    對法人人格已消滅之公司補徵稅款及罰鍰，財政部67年1月2
    5日台財稅第30525號函釋有案。是本件上訴人既經板橋地院
    函准清算完結核備在案，則法人人格已歸於消滅，原處分機
    關既不依法洽請法院撤銷本件清算完結准予備查，自不得任
    意指摘清算不合法等語。
六、本院按「解散之公司，於清算範圍內，視為尚未解散。」、
    「清算人之職務如左：一、了結現務。二、收取債權，清償
    債務。三、分派盈餘或虧損。四、分派賸餘財產。」、「清
    算人應於清算完結，經送請股東承認後15日內，向法院聲報
    。」公司法第25條、第84條及第93條第1項分別定有明文。
    次按「營利事業遇有解散、廢止、合併或轉讓情事時，應於
    截至解散、廢止、合併或轉讓之日止，辦理當期決算，於45
    日內，依規定格式，向該管稽徵機關申報其營利事業所得額
    及應納稅額，並於提出申報前自行繳納之。」「營利事業在
    清算期間之清算所得，應於清算結束之日起30日內，依規定
    格式書表向該管稽徵機關申報，並於申報前依照當年度所適
    用之營利事業所得稅稅率自行計算繳納。但依其他法律得免
    除清算程序者，不適用之。」所得稅法第75條第1項第2項分
    別亦有明定。另按「公司於清算完結，將表冊提請股東會承
    認後，依公司法第93條第1項、第331條第4項之規定，尚須
    向法院聲報備查，而向法院聲報，僅為備案之性質，法院所
    為准予備案之處分，並無實質上之確定力，是否發生清算完
    結之效果，應視是否完成合法清算而定，若尚未完成合法清
    算，縱經法院為准予清算完結之備查，仍不生清算完結之效
    果」亦有司法院秘書長84年6月22日秘台廳民三字第10876號
    函釋可資參照。上訴意旨所主張之最高法院81年度第2次民
    事庭會議決議、財政部79年10月27日台財稅第000000000號
    及80年2月21日台財稅第801241743號函均載明：「公司如經
    依法清算完結，法人人格即歸於消滅」，所謂「依法清算完
    結」係指依相關之法規實質清算完結而言，並不以依公司法
    清算完結為唯一之準據，亦即公司於清算完結後依公司法向
    法院聲報，而法院僅係依非訟程序，從形式上予以審查，只
    要清算公司提出相關之清算表冊等書面資料，法院即准予備
    查，並未就實體上之事項如了結現務、收取債權、清償債務
    、分派盈餘或虧損、分派賸餘財產、申報結算期間之所得稅
    等加以審查，是法院之准予備查，僅有備案之性質，並不生
    實質上之確定力，上訴人引據最高法院81年度第2次民事庭
    會議決議及財政部上開二函，主張公司清算僅須經法院之備
    查，即屬依法清算完結，法人人格即歸於清滅云云，顯係對
    於法令之誤解，核無足採。又關於公司之清算程序，公司法
    固有相關之規定，惟公司法並未規定授權由所在地之普通法
    院審核清算是否完結，而僅規定應造具表冊向法院聲報，是
    法院並非審查公司是否清算完結之唯一機關，稅捐機關對於
    是否清算完結，依相關稅法規定仍有其審查權，是上訴人主
    張依公司法規定，法院為唯一經授權審核清算是否完結之機
    關，被上訴人並無此權限，被上訴人若認法院准予備查之程
    序於法不合，自應由被上訴人洽請法院撤銷備查，在法院未
    撤銷前，應認清算程序業已終結云云，核係對公司法及相關
    稅法規定之誤解，尚無足採。原審斟酌全辯論意旨及調查證
    據之結果，以清算終結係指清算人就清算程序中應為之清算
    事務，實質全部辦理完竣而言，而不以法院之備查為唯一依
    據，被上訴人因而命上訴人提供清算期間有關帳證供核，以
    審查其清算程序是否確已完結，惟上訴人未能提供，自難認
    該公司已合法完成清算程序。故被上訴人以上訴人未合法完
    成清算為由，否准上訴人所請註銷該公司81、86、87年度營
    利事業所得稅欠稅，核無不適用法規或適用不當之違法。至
    上訴人主張其他各節，業經原審一一論駁在案，上訴意旨無
    非上訴人持其主觀法律見解之歧異再事爭執，難認有理由。
    綜上所述，上訴意旨，均無足採。上訴人仍執前詞指摘原判
    決違誤，求予廢棄，為無理由，應予駁回。
據上論結，本件上訴為無理由，爰依行政訴訟法第255條第1項、
第98條第3項前段，判決如主文。
中　　華　　民　　國　　96　　年　　6　　 月　　28　　日
                  第四庭審判長法  官　鍾　耀　光
                              法  官  黃  本  仁
                              法  官  姜　仁　脩
                              法  官　王　德　麟
                              法  官　黃　清　光
以  上  正  本  證  明  與  原  本  無  異
中　　華　　民　　國　　96　　年　　6　　 月　　28　　日
　　　　　　　　　　　　　　　書記官　阮　桂　芬
